臺灣臺南地方法院行政訴訟判決
                                       109年度交字第73號
原      告  蔡孟穎  
被      告  臺南市政府交通局

代  表  人  王銘德  
上列當事人間交通裁決事件，原告不服被告中華民國（下同）10
9 年5 月13日南市交裁字第78-ZHB246504號裁決，提起行政訴訟
，本院判決如下：
    主      文
一、原告之訴駁回。
二、訴訟費用新臺幣300元由原告負擔。
    事實及理由
壹、程序方面：原告不服被告所為道路交通管理處罰條例第8 條
    的裁決而提起撤銷訴訟，依行政訴訟法第237 條之1 ，應適
    用交通裁決事件訴訟程序。本件因卷證資料已經明確，本院
    依同法第237 條之7 規定，不經言詞辯論，直接裁判。
貳、實體方面：
一、爭訟概要：原告於109 年3 月26日14時33分許，駕駛車牌號
    碼0000-00 號自用小客車，行經國道3 號南下334.8 公里處
    ，因有汽車駕駛人行駛於高速公路，未依規定繫安全帶之違
    規行為，經內政部警政署國道公路警察局第八公路警察大隊
    白河分隊員警製單舉發，嗣原告向被告提出申訴，被告請舉
    發單位調查結果，仍認原告有前揭違規行為，遂於109 年5 
    月13日以其違規事證明確，依道路交通管理處罰條例第31條
    第1 項、第2 項前段及第85條第1項規定，裁處罰鍰新臺幣3
    ,000 元。原告不服，遂提起本訴訟。
二、原告起訴主張及聲明：
(一)主張要旨：
 1、違規與事實不符，平日車子上路一定會繫上安全帶才敢上路
    ，何況是在高速公路上。
 2、因不知道安全帶要經肩部手臂上端，而是將安全帶繫在手臂
    腋下（感於手臂更靈活操縱方向盤），以致警察單位無法拍
    到安全帶繫於腋下照片。
 3、有關單位應該加強宣導，大多數駕駛人並不知安全帶一定要
    經肩部手臂上端，不知者無罪，不該被罰款，請撤銷3,000
    元罰鍰。
(二)聲明：
 1、原處分撤銷。
 2、訴訟費用由被告負擔。
三、被告答辯及聲明：
(一)答辯要旨：
 1、原告於109 年3 月26日14時33分許，駕駛車牌號碼0000-00
    號自用小客車，行經國道3 號南下334.8 公里處，未依規定
    繫安全帶，經警製單舉發，違規事證明確，被告乃據此裁處
    原告罰鍰3,000 元，揆諸首揭規定，並無不合，應予維持。
 2、復按道路交通安全規則第89條第1 項規定：「行車前應注意
    之事項，依下列規定：……5 、駕駛人、前座、小型車後座及
    大客車車廂為部分或全部無車頂區域之乘客均應繫妥安全帶
    。……。」。本案經放大檢視舉發單位採證照片，原告駕駛系
    爭車輛於系爭違規時間所穿之上衣為白色襯衫及黑色開襟背
    心，上開襯衫及背心並無遭駕駛座左上方拉出之安全帶橫越
    其左側肩部手臂上端至上半身之壓痕，反而係呈現一般穿著
    情形下之自然平順狀態，反觀系爭車輛另一第ZHB000000 號
    相同違規行為案件採證照片（如乙證4 ）之副駕駛座乘客已
    繫上安全帶者，明顯可見該名乘客其右側肩部手臂上端有黑
    色安全帶橫越其上半身至左側腋下，故本案原告未依規定繫
    安全帶之違規事證明確。
 3、又按汽車駕駛人及乘客繫安全帶實施及宣導辦法第1 條、第
    3 條第1 項規定及交通部87年11月13日、96年2 月2 日交路
    87字第049161號及交路字第0960018157函釋：「本辦法依道
    路交通管理處罰條例第31條第1 項規定訂定之。」、「汽車
    行駛於道路上，其汽車駕駛人、前座或小型車後座乘客，應
    依下列規定使用安全帶：……3 、安全帶之帶扣應確實緊扣，
    安全帶無扭曲或反轉，鬆緊度保持適宜；腰部安全帶置於腰
    部以下，肩部安全帶固定位置應依個人調整，避免安全帶纏
    繞經過頸部，且應置手臂上端以上。……。」、「……二、查依
    『道路交通管理處罰條例』第31條第1 項立法保障駕駛人及前
    座乘客之意旨，汽車專用安全帶之扣繫應依其原廠設計規定
    方式操作，另因小客車前排兩側應為三點式之安全帶，故駕
    駛人及前座乘客應依三點式安全帶設計規定之方式扣繫完善
    ，方得認定為有依規定繫安全帶；如未依設計規定方式繫扣
    ，依前揭條例規定舉發，係應適法並無不當，請參考。」、
    「……一、查有關汽車行駛於道路上，其駕駛人或前座乘客使
    用安全帶之規範，應依道路交通管理處罰條例第31條第1 項
    後段授權訂定之『汽車駕駛人及前座乘客繫安全帶實施及宣
    導辦法』第3 條規定辦理，違反規定者，當有上開條例第31
    條之適用，……。」，上開汽車駕駛人及乘客繫安全帶實施及
    宣導辦法係基於母法道路交通管理處罰條例第31條第1 項規
    定之授權而訂定之法規命令，與母法規定之目的並無牴觸。
    而交通部前揭函釋係基於職權，為執行管理道路交通安全相
    關法令之規定，對於安全帶之相關配件、繫戴方式、注意事
    項及罰則範圍所為必要之釋示，以協助下級機關或所屬公務
    員行使職權時，得為依循之解釋性行政規則，而其解釋意旨
    ，要與前述法令之要求無違，符合維護行駛安全，並確保駕
    駛人之生命、健康、財產安全之立法目的，被告當得據以援
    用。原告上開所訴，已自承其駕駛系爭車輛之安全帶為三點
    式，且係將安全帶自其左手臂腋下穿越身體後繫上，原告上
    開繫安全帶之方式顯然與上開應將安全帶置放於手臂上端以
    上之規定不符，舉發單位自當依法製單舉發。
 4、末按行政罰法第7 條、第8 條及第10條規定：「違反行政法
    上義務之行為非出於故意或過失者，不予處罰。」、「不得
    因不知法規而免除行政處罰責任。但按其情節，得減輕或免
    除其處罰。」、「（第1 項）對於違反行政法上義務事實之
    發生，依法有防止之義務，能防止而不防止者，與因積極行
    為發生事實者同。（第2 項）因自己行為致有發生違反行政
    法上義務事實之危險者，負防止其發生之義務。」。本案原
    告另辯稱有關單位應該加強宣導，大多數駕駛人並不知安全
    帶一定要經肩部手臂上端，不知者無罪，不該被罰款一節，
    查法務部96年1 月12日及101 年11月28日法律決字第095004
    5522號及法律字第10103110070 號函釋：「……二、按行政罰
    法（以下簡稱本法）第7 條第1 項規定：『違反行政法上義
    務之行為非出於故意或過失者，不予處罰。』所稱『故意』，
    係指對於違反行政法上義務之構成要件事實，明知並有意使
    其發生，或預見其發生而其發生並不違背其本意而言。其判
    斷標準，乃行為人之『明知』、『預見』等認識範圍，原則上均
    以『違反行政法上義務之構成要件事實』為準，至於有無違法
    性之認識，則非所問。又所謂『過失』，係指對於違反行政法
    上義務之構成要件事實之發生，雖非故意，但按其情節應注
    意、能注意而不注意，或雖預見其能發生而確信其不發生而
    言。其注意程序之判斷標準，原則上以社會通念認係謹慎且
    認真之人為準，但如依法行為人應具備特別知識或能力者，
    則相應地提高其注意標準；……。」、「……二、按行政罰法（
    以下簡稱本法）第7 條第1 項規定：『違反行政法上義務之
    行為非出於故意或過失者，不予處罰。』此係基於『有責任始
    有處罰』之原則，行政罰之裁處以行為人主觀上有可非難性
    及可歸責性為前提。……。」。查原告係合法考領有普通小型
    車駕駛執照之駕駛人（如乙證5 ），對於政府宣導民眾應依
    規定繫安全帶，其注意程序之判斷標準，依社會通念，應可
    期待已具備一般知識或能力，按其情節應注意並知悉正確之
    繫安全帶方式，詎原告竟以不知道正確之繫安全方式，為其
    據以免罰之理由，顯已欠缺普通車輛駕駛人主觀上應擔負遵
    守道路交通法規，以維護道路交通安全義務認知，而具有可
    非難性及可歸責性，舉發單位依法取締告發原告，並無違誤
    。
 5、綜上，原告之訴顯無理由，謹請予以駁回，以維法制。
(二)聲明：
 1、原告之訴駁回。
 2、訴訟費用由原告負擔。
四、爭點：原告是否構成道路交通管理處罰條例第31條第2 項「
    汽車行駛於高速公路駕駛人未依規定繫安全帶」的違規行為
    ？
五、本院的判斷：
(一)前提事實：本件爭訟概要欄所載之事實，除上列爭點外，業
    經兩造各自陳述在卷，並有附表所示的證據資料可查，洵堪
    認定為真實。
(二)原告確實有行駛於高速公路未依規定繫安全帶的違規行為：
 1、按「汽車行駛於道路上，其駕駛人、前座或小型車後座乘客
    未依規定繫安全帶者，處駕駛人新臺幣1,500 元罰鍰。……。
    」、「汽車行駛於高速公路或快速公路違反前項規定者，處
    駕駛人新臺幣3,000 元以上6,000 元以下罰鍰。……。」道路
    交通管理處罰條例第31條第1 項前段、第2 項前段定有明文
    。次按「本辦法依道路交通管理處罰條例第31條第1 項規定
    訂定之。」、「汽車行駛於道路上，其汽車駕駛人、前座或
    小型車後座乘客，應依下列規定使用安全帶：……。3、安全
    帶之帶扣應確實緊扣，安全帶無扭曲或反轉，鬆緊度保持適
    宜；腰部安全帶置於腰部以下，肩部安全帶固定位置應依個
    人調整，避免安全帶纏繞經過頸部，且應置手臂上端以上。
    ……。」，汽車駕駛人及乘客繫安全帶實施及宣導辦法第1 條
    、第3 條第3 款亦有明文規定。
 2、上開汽車駕駛人及乘客繫安全帶實施及宣導辦法，係依據道
    路交通管理處罰條例第31條第1 項規定之授權訂定之法規命
    令，系爭辦法第3 條並針對使用安全帶之方式進一步為更詳
    盡之說明，以符法律之明確性要求，此與母法之規範目的並
    無牴觸，因此道路交通管理處罰條例第31條第1 項所謂「依
    規定」繫安全帶之認定，即以是否符合汽車駕駛人及乘客繫
    安全帶實施及宣導辦法第3 條第3 款之「帶扣確實緊扣」、
    「安全帶無扭曲或反轉，鬆緊度保持適宜」、「腰部安全帶
    置於腰部以下」、「肩部安全帶置於手臂上端以上」等要件
    為斷。經本院檢視內政部警政署國道公路警察局第八公路警
    察大隊提供之違規採證照片（本院卷第51至54頁），原告於
    109 年3 月26日14 時33分許，駕駛車牌號碼0000-00 號自
    用小客車行經國道3 號南下334.8 公里處時，其肩部至胸前
    位置並未見得安全帶，惟原告訴稱其並非未繫安全帶，而是
    習慣將安全帶自其左手臂腋下穿越身體後再扣於帶扣，此種
    繫法導致正面角度易遭誤認為未繫安全帶等語，惟系爭使用
    方式與前揭汽車駕駛人及乘客繫安全帶實施及宣導辦法第3 
    條第3 款「肩部安全帶應置手臂上端以上」之規定未合，自
    屬道路交通管理處罰條例第31條第1 項所稱「未依規定繫安
    全帶」之行為，又原告係行駛於國道3號高速公路而違反該
    項規定，應適用同條第2 項之罰則。
 3、復按行政罰法第7 條第1 項規定：「違反行政法上義務之行
    為非出於故意或過失者，不予處罰。」，固揭示對於違反行
    政法上義務之處罰，係採取有責任始有處罰之原則，故行為
    人在客觀上如無違反行政法上義務之行為，在主觀上復非出
    於故意或過失，即應無可非難性及可歸責性，自不應對之予
    以處罰。惟按交通違規行政爭訟之舉證責任原理，非如刑事
    案件中應超越任何合理懷疑始可為有罪判決之嚴格程度，而
    係應與民事訴訟之舉證責任原理相類似，亦即，基本上應就
    行政機關與人民所各自主張有利於己之事實，分配其應盡之
    舉證責任，而非逕予適用刑事訴訟法之「無罪推定」原則。
    此觀諸行政訴訟法第136 條規定行政訴訟程序準用民事訴訟
    法第277 條舉證責任分配原則之立法意旨，即可明瞭（臺灣
    高等法院臺中分院97年度交抗字第962 號裁定意旨參照）。
    是以，道路交通管理處罰條例科處行政罰事件，依據公法爭
    議之舉證責任分配法則，應先由行政機關就其業已履踐相關
    正當法律程序，以及人民應受處罰之客觀違反法令行為，負
    證明之責，原告就行政機關已為相當證明之前開事項，若主
    張欠缺主觀歸責條件或為其他抗辯，則須就其所辯提出反證
    。查本件依被告提出之證據，已足資證明原告客觀上確有構
    成「未依規定繫安全帶」之違規行為，而關於駕駛汽車使用
    安全帶之正確方式，業經主管機關即交通部依據道路交通管
    理處罰條例第31條第1 項之授權訂定汽車駕駛人及乘客繫安
    全帶實施及宣導辦法為具體說明，且該使用方式與大多數駕
    駛人之認知亦無不同，原告既為合法考領有普通小型車駕駛
    執照之人，對相關道路交通規範自應知之甚詳，縱然原告僅
    係對於使用安全帶之方式有所誤解，主觀上並無故意違反規
    定之意圖，惟仍具有應注意、能注意而不注意之過失，又原
    告並未提出如何不具故意或過失責任之相當證明，顯無不可
    歸責之事由，自仍應予處罰。
 4、綜上所述，被告以原告有「汽車行駛於高速公路駕駛人未依
    規定繫安全帶（一人）」之違規行為，而依道路交通管理處
    罰條例第31條第1 項、第2 項前段及第85條第1項規定，裁
    處原告罰鍰3,000 元，於法並無不合，原告訴請撤銷為無理
    由，應予駁回。
(三)本件判決基礎已經明確，兩造其餘的攻擊防禦方法及訴訟資
    料經本院斟酌後，核與判決結果不生影響，無一一論述的必
    要，一併說明。
六、結論：
(一)原處分合法。原告訴請撤銷為無理由，應予駁回。
(二)本件第一審裁判費為300 元，應由原告負擔，爰確定第一審
    訴訟費用額如主文第2項所示。
中　　華　　民　　國　109　　年　　12  月　　30   　　日
                  行政訴訟庭　法　官　  朱中和
一、上為正本係照原本作成。
二、如不服本判決，應於判決送達後20日內，向本院提出上訴狀
    並表明上訴理由（原判決所違背之法令及其具體內容或依訴
    訟資料可認為原判決有違背法令的具體事實），其未載明上
    訴理由者，應於提出上訴後20日內向本院補提理由書（上訴
    狀及上訴理由書均須按他造人數附繕本，如未按期補提上訴
    理由書，則逕予駁回上訴），並應繳納上訴裁判費新臺幣75
    0 元。
中　　華　　民　　國　　109 　年　　12　　月　　30　　日
                              書記官　  周信義

附錄本判決引用的相關條文：

道路交通管理處罰條例 第31條 （第1項） 汽車行駛於道路上，其駕駛人、前座或小型車後座乘客未依規定繫安全帶者，處駕駛人新臺幣一千五百元罰鍰。但營業大客車、計程車或租賃車輛代僱駕駛人已盡告知義務，乘客仍未繫安全帶時，處罰該乘客；有關其安全帶之正確使用、實施方式、因特殊事由未能依規定繫安全帶之處理、宣導及其他應遵行事項之辦法，由交通部定之。 （第2項） 汽車行駛於高速公路或快速公路違反前項規定者，處駕駛人新臺幣三千元以上六千元以下罰鍰。但營業大客車、計程車或租賃車輛代僱駕駛人已盡告知義務，乘客仍未繫安全帶時，處罰該乘客。  第85條 （第1項） 本條例之處罰，受舉發違反道路交通管理事件之受處罰人，認為受舉發之違規行為應歸責他人者，應於舉發違反道路交通管理事件通知單應到案日期前，檢附相關證據及應歸責人相關證明文件，向處罰機關告知應歸責人，處罰機關應即另行通知應歸責人到案依法處理。逾期未依規定辦理者，仍依本條例各該違反條款規定處罰。 汽車駕駛人及乘客繫安全帶實施及宣導辦法 第1條 本辦法依道路交通管理處罰條例第三十一條第一項規定訂定之。  第3條 汽車行駛於道路上，其汽車駕駛人、前座或小型車後座乘客，應依下列規定使用安全帶： 三、安全帶之帶扣應確實緊扣，安全帶無扭曲或反轉，鬆緊度保持適宜；腰部安全帶置於腰部以下，肩部安全帶固定位置應依個人調整，避免安全帶纏繞經過頸部，且應置手臂上端以上。 行政罰法 第7條 （第1項） 違反行政法上義務之行為非出於故意或過失者，不予處罰。 行政訴訟法 第136條 除本法有規定者外，民事訴訟法第二百七十七條之規定於本節準用之。 民事訴訟法 第277條 當事人主張有利於己之事實者，就其事實有舉證之責任。但法律別有規定，或依其情形顯失公平者，不在此限。 

附表：

證據編號        證據名稱或內容 所附卷宗   頁碼 甲證1 臺南市政府交通局109 年5 月13日南市交裁字第78-ZHB246504號違反道路交通管理事件裁決書影本1份  本院卷 第15頁 乙證1 內政部警政署國道公路警察局第八公路警察大隊109 年4 月21日國道警交字第ZHB000000 號舉發違反道路交通管理事件通知單及送達證書影本各1份  本院卷 第45至46頁 乙證2 臺南市政府交通局109 年5 月13日南市交裁字第78-ZHB246504號違反道路交通管理事件裁決書及送達證書影本各1份  本院卷 第47至48頁 乙證3 內政部警政署國道公路警察局第八公路警察大隊檢附採證照片共4張  本院卷 第51至54頁 乙證4 內政部警政署國道公路警察局第八公路警察大隊109 年5 月13日國道警交字第ZHB000000 號舉發違反道路交通管理事件通知單及送達證書影本各1 份、採證照片2 張  本院卷 第55至58頁 乙證5 汽車駕駛人基本資料1份  本院卷 第59頁